最高法院刑事判決　　　　　　九十四年度台上字第一六四三號
　　上　訴　人　台灣高等法院台中分院檢察署檢察官
　　被　　　告　甲○○
　　選任辯護人　羅豐胤律師
　　　　　　　　蔡素惠律師
上列上訴人因被告違反貪污治罪條例案件，不服台灣高等法院台
中分院中華民國九十三年六月三十日第二審更審判決（九十二年
度重上更(三)字第二九０號，起訴案號：台灣台中地方法院檢察署
八十六年度偵字第八五九０號），提起上訴，本院判決如下：
    主  文
原判決撤銷，發回台灣高等法院台中分院。
    理  由
本件原判決以公訴意旨略稱：被告甲○○係經濟部商品檢驗局（
下稱商檢局）台中分局台中港辦事處主任，負責進口植物之檢疫
工作，係依據法令從事公務之人員，已判決無罪確定之廖吉彥為
該辦事處技士，與被告為負責進口植物檢疫工作之上下屬關係；
劉福森（業經判決無罪確定）則為永信種苗有限公司（名義負責
人劉福榮，下稱永信公司）、亞森產業有限公司（名義負責人陳
秋雄，下稱亞森公司）之實際負責人。緣永信公司、亞森公司分
別申請自泰國進口雞蛋花苗木四十二株、金龜樹高壓苗三百棵，
並於民國八十五年七月二十九日運至台中關，經廖吉彥於翌日檢
驗結果，發現雞蛋花苗介質夾帶莖線蟲，帶土，帶地下根
。金龜樹之催生根及催根用介質亦有莖線蟲，依植物防疫檢疫法
第十五條第三款「附著土壤之植物，非經中央主管機關之核准，
不得輸入」、中華民國植物檢疫限制輸入規定第三條「……生植
物之地下部不能輸入」、商品檢驗法施行細則第八十九條第一款
「泥土、砂礫或帶有泥土之植物，除專供學術研究之用者外不得
輸入」之規定，雞蛋花應予退運，另依植物防疫檢疫法第十九條
「輸入植物經檢疫結果證明有有害生物存在，檢驗機關應通知輸
入人或其代理人，限期將該植物予以消毒、銷燬或退運」、商品
檢驗法施行細則第九十三條第一項「輸入植物經檢驗罹有病蟲害
者，應行消毒或銷燬」之規定，金龜樹部分，應予消毒、銷燬或
退運，而廖吉彥恐金龜樹部分之介質亦受有污染泥土，基於檢疫
安全考量，乃於八十五年八月六日發文通知永信公司及亞森公司
檢驗不合格，並囑其等速洽台中關稅局辦理退稅事宜，劉福森因
另有一批同樣情況之雞蛋花及金龜樹即將於八十五年八月十三日
進口，為免損失過大，遂於八十五年八月十二日經由被告之指導
，以前開二公司名義向商檢局台中分局陳情改以「進口苗木已感
染莖線蟲部分之根莖予以切除、燒燬，同時並以萬強殺蟲劑浸泡
處理」之方式處理本件進口苗木事宜，被告接獲陳情書隨即持以
催促廖吉彥依所請簽辦。廖吉彥明知被告之命令違法，卻仍遵從
，並與被告及劉福森共同基於圖利永信公司及亞森公司不正利益
之概括犯意，連續於八十五年八月十四日，由廖吉彥開立動植物
檢疫物品出倉消毒臨時憑證，供劉福森提領該雞蛋花四十二株、
金龜樹三百棵，至彰化縣二水鄉濁水溪畔進行切除及消毒之工作
。又永信公司、亞森公司於八十五年八月十三日分別再進口之雞
蛋花四十五株、金龜樹三百棵，經檢驗結果與第一批相同，詎被
告及廖吉彥、劉福森復於八月十六日仍以同法在同地點進行切除
與消毒。嗣因劉福森未完全配合處理，被告與廖吉彥亦未完全嚴
格監督，致被高雄關稅局機動巡查員鍾承生於八十五年八月十九
日，在彰化縣田尾鄉查獲眾多亞森公司所栽種未經切除介質及幼
根之金龜樹，而本件進口樹苗因未依規定退運或銷燬，共計圖利
永信及亞森公司新台幣一百萬元。因認被告甲○○涉犯八十五年
十月五日修正前貪污治罪條例第六條第一項第四款之圖利罪嫌。
經審理結果，認被告之犯罪不足證明，因而撤銷第一審論處被告
連續依據法令從事公務之人員，對於主管之事務，直接圖利罪刑
部分之判決，改判諭知被告無罪。固非無見。
惟查：被告行為後，因刑法法律之變更，致其規定之犯罪構成要
件變更而有擴張或限縮時，必其行為同時該當修正前、後法律所
定之犯罪構成要件，均應予科處刑罰時，始生刑法第二條第一項
之比較適用問題。故被告之行為，依行為時之法律規定，應成立
犯罪，但依裁判時之法律已不加處罰者，即屬「犯罪後之法律已
廢止其刑罰」之範疇，應依刑事訴訟法第三百零二條第四款之規
定諭知免訴；反之，依裁判時之法律規定雖應成立犯罪，但依行
為時之法律無處罰明文者，即應本於刑法第一條罪刑法定主義規
定予以無罪之諭知。不得先就新舊法規定之犯罪構成要件，予以
比較適用有利於被告之法律，或逕依新法規定之犯罪構成要件，
為審認被告是否成立犯罪之準據。本件被告行為後，貪污治罪條
例業經於八十五年十月二十三日及九十年十一月七日二度修正，
其第六條第一項第四款圖利罪之犯罪構成要件自原定「對於主管
或監督之事務，直接或間接圖利」，修正為「對於主管或監督之
事務，直接或間接圖私人之不法利益」，再修正為「對於主管或
監督之事務，明知違背法令，直接或間接圖自己或其他私人不法
利益，因而獲得利益」，同時刪除未遂犯處罰之規定。質言之，
被告行為後，貪污治罪條例第六條第一項第四款圖利罪之犯罪構
成要件已因修正而予縮減，本件即應依首開說明，先審酌被告之
行為是否同時該當修法前後法律所定之犯罪構成要件，依其審酌
之結果而為不同之判決。本院前次發回意旨即曾指明，原審此次
更審依然不察，仍以「行為時之法律與裁判時之法律有變更者，
依刑法第二條第一項規定，雖採從新從輕主義，仍以適用裁判時
之法律為原則。故如犯罪構成要件因法律之修正已有變更，依修
正後之法律，其適用之範圍較諸舊法有所限制時，即應適用新法
，被告甲○○行為後貪污治罪條例第六條第一項第四款之圖利罪
，經於八十五年十月二十三日及九十年十一月七日二度修正，其
第六條第一項第四款圖利罪之犯罪構成要件，自原定……，修正
為……，再修正為……，同時刪除未遂犯處罰之規定，相較之下
，自以新法有利於行為人，自應適用修正後之新法」（原判決第
三頁倒數第四行至第四頁第六行），而仍然以九十年十一月七日
修正後之該條例第六條第一項第四款所定犯罪構成要件為審酌之
準據，據以撤銷第一審論處被告罪刑部分之判決，改判諭知被告
無罪，致原有違法瑕疵依然存在。(二)本件永信及亞森公司進口之
第一批苗木，經廖吉彥檢疫後，認應予退運，並已通知劉福森，
嗣雖因劉福森之陳情，而由上訴人指示廖吉彥製作簽呈，改以「
已感染莖線蟲之根莖予以切除、燒燬，餘株則以萬強殺蟲劑浸泡
消毒」之方式處理，並於八十五年八月十四日進行切除、銷燬及
消毒工作，但據劉福森供稱：八十五年八月十四日執行切除、燒
燬、消毒之工作時間約自下午二時至下午五時三十分，是甲○○
、廖吉彥負責督導，甲○○停留至下午四時許離開，商檢局人員
離去後，伊即將苗木載運至田尾鄉亞森公司承租之空曠農地，並
於隔日僱用臨時工栽植等語（偵查卷第二十頁、第二十一頁）。
如果不虛，則以由上訴人指示廖吉彥製作，並經被告核轉分局長
批示之簽呈已明載：「一……。二擬押運該批貨品至業者提供之
地點，監督其切除感染部分燒燬，餘株則以殺線蟲〝ＶＹＤＡＴ
Ｅ〞稀釋五百倍，浸泡三十分鐘處理，達殺蟲目的後放行」（偵
查卷第六十一頁），被告對簽呈內容自難諉為不知，茲其既屬負
責八十五年八月十四日執行切除、燒燬及消毒工作之督導，何以
又未全程在場監督，竟提早離去，致予劉福森可乘之機，將尚未
執行切除、燒燬及消毒之苗木運離栽種，原因何在？實情為何？
為明真相，並維公平正義，自應詳予查明，原審對此未根究明白
，並於理由內為必要之論述，遽行判決，亦有未當。以上或為檢
察官上訴意旨所指摘，或為本院得依職權調查之事項，認仍應發
回更審，期臻翔適。
據上論結，應依刑事訴訟法第三百九十七條、第四百零一條，判
決如主文。
中　　華　　民　　國　九十四　年　　三　　月　三十一　日
                      最高法院刑事第十二庭
                          審判長法官  謝　俊　雄
                                法官  陳　世　雄
                                法官  蘇　振　堂
                                法官  吳　信　銘
                                法官  徐　文　亮
      本件正本證明與原本無異
                                      書  記  官
中　　華　　民　　國　九十四　年　　四　　月　　一　　日
                                                      Ｃ
